【裁判字號】    94,訴,1203
【裁判日期】    950327
【裁判案由】    土地所有權移轉登記
【裁判全文】
臺灣桃園地方法院民事判決      九十四年度訴字第一二０三號
原      告  戊○○○
訴訟代理人  林添進    律師
            藍松喬    律師
被      告  丙○○
上列當事人間請求土地所有權移轉登記事件，於民國九十五年三
月十三日言詞辯論終結，本院判決如下：
    主      文
原告之訴及其假執行之聲請均駁回。
訴訟費用由原告負擔。
    事實及理由
壹、本件原告起訴主張：被告之父李阿桶於民國七十七年六月十
    四日死亡後，其法定繼承人李梁招妹、李莊鳳蘭、被告、乙○○、甲○○、李文鏡、丁○○、李文正、李坤璋、己○○○、何李阿、張李月英及陳李秋妹等十三人，遂於八十一
    年間達成協議，由上開全體法定繼承人、李阿桶之七名媳婦
    及義女即原告等二十一人，分配李阿桶之遺產，每人各分得
    二十一分之一，而為方便辦理遺產分割登記，原告所分得之
    二十一分之一即李阿桶所遺坐落於桃園縣中壢市○○段第一
    一一、一一一之三、一一一之五及一一一之六地號土地（面
    積分別為一二一五四平方公尺、一一八一四平方公尺、七四
    ０五平方公尺及二０一九平方公尺，下稱系爭土地）應有部
    分各二十一分之一，則信託登記於被告名下。詎原告前曾多
    次以口頭向被告終止信託關係，並請求返還信託物，然均未
    獲置理，爰再以起訴狀繕本之送達為終止信託關係之意思表
    示，原告自得依信託關係終止後之信託物返還請求權及民法
    第一百七十九條之不當得利返還請求權，請求被告將信託物
    移轉登記予原告。又依被告委任律師代理發函之內容可知兩
    造間就被告現持有之系爭土地應有部分各二十一分之一確有
    信託關係存在，且依最高法院八十五年度台上字第二六九０
    號民事判決意旨，信託關係之成立，並無以信託財產應由委
    託人取得所有權後，再移轉受託人之必要，故原告主張將系
    爭土地應有部分各二十一分之一信託登記予被告自屬有據等
    語。並聲明：（一）被告應將系爭土地應有部分各二十一分
    之一移轉登記予原告。（二）願供擔保請准宣告假執行。
貳、被告則以：系爭土地原屬被告之父李阿桶所有，於七十七年
    六月十四日李阿桶死亡時，依法係由李阿桶之繼承人李梁招
    妹、李莊鳳蘭、被告、乙○○、甲○○、李文鏡、丁○○、
    李文正、李坤璋、己○○○、何李阿、張李月英及陳李秋
    妹等十三人繼承而公同共有，嗣上開全體繼承人於八十一年
    七月九日就李阿桶之遺產作成遺產分割協議書，並據以向桃
    園縣中壢地政事務所申辦分割繼承登記，桃園縣中壢地政事
    務所即於八十二年一月十六日將系爭土地應有部分各二十一
    之三分割繼承登記予被告，原告並非李阿桶之繼承人，亦未
    參與分割協議，而該分割協議書上更無記載分配給原告土地
    應有部分二十一分之一，原告自無從依該分割協議取得李阿
    桶之遺產，原告既未曾取得系爭土地之所有權，焉能將系爭
    土地應有部分寄託或信託登記予被告；縱有部分繼承人在作
    成上開遺產分割協議書之前，曾經聚會協議決定將繼承自李
    阿桶之遺產分配予非繼承人之原告二十一分之一，惟此係屬
    處分公同共有物之行為，因未得全體繼承人之同意，原告亦
    未出席，自不生效力，原告不得據此主張取得任何權利，最
    高法院十七年度上字第二一七號及三十三年度上字第五０六
    號判例意旨可資參照。而原告所提出之參與分配之名單等協
    議書、繼承人持分表及李阿桶名下兄弟姊妹協商會協商通過
    之議案，因未經全體繼承人簽名表示同意，均屬無效。至於
    被告委任歐龍山律師代理發函之內容與事實不符，且有違公
    同共有物之處分應得全體共有人同意，始生效力之規定，原
    告自不得依據該函主張其為李阿桶遺產之所有人，並將系爭
    土地應有部分各二十一分之一寄託或信託登記予被告等語，
    資為抗辯。並聲明：（一）原告之訴及其假執行之聲請均駁
    回。（二）如受不利之判決，願供擔保請准宣告免為假執行
    。
參、兩造不爭執之事實：
一、系爭土地原係被告之父李阿桶所有，嗣李阿桶於七十七年六
    月十四日死亡，其法定繼承人李梁招妹、李莊鳳蘭、被告、
    乙○○、甲○○、李文鏡、丁○○、李文正、李坤璋、己○○○、何李阿、張李月英、陳李秋妹等十三人，於八十一
    年七月九日簽訂遺產分割協議書（即本院九十四年度家訴字
    第九二號第一五頁之書證），並委由代書庚○○於八十二年
    一月五日向桃園縣中壢地政事務所申辦分割繼承登記，經桃
    園縣中壢地政事務所於八十二年一月十六日辦妥分割繼承登
    記，登記權利範圍分別為李坤璋、乙○○、李文正、甲○○
    各二十一分之二、被告及丁○○各二十一分之三、李文鏡、
    、李梁招妹、己○○○、何李阿、陳李秋妹、張李月英、
    李莊鳳蘭各二十一分之一。
二、對被告委請歐龍山律師於九十二年十二月十二日對兩造及李
    坤璋等多人寄發九十二年歐法字第一二一二號函文之形式真
    正性不爭執。
肆、本院判斷：
一、原告主張被繼承人李阿桶所遺系爭土地，業經全體法定繼承
    人協議將上開土地之應有部分二十一分之一分配予原告，惟
    因原告非為法定繼承人，乃將上開應有部分信託登記為被告
    名義，茲原告以起訴狀繕本之送達被告為終止兩造間信託關
    係之意思表示，而依信託物返還請求權及不當得利之法律關
    係請求被告將系爭土地之應有部分二十一分之一移轉登記予
    原告等語，此為被告所否認，並以事實及理由欄貳所載等語
    置辯，經查：
（一）按以契約訂定向第三人為給付者，要約人得請求債務人向
      第三人為給付，其第三人對於債務人亦有直接請求給付之
      權，民法第二百六十九條第一項定有明文，此即第三人利
      益契約，該第三人係基於第三人利益契約直接取得獨立之
      權利，既非基於第三人之承諾，亦非繼受當事人之權利，
      實係基於契約當事人之意思，使其契約所生法律效果，直
      接歸屬於第三人。在通常情形，債權人與債務人為第三人
      利益約款之基本法律關係稱為補償關係，而債權人與第三
      人間之原因關係，則稱為對價關係，合先敘明。
（二）茲暫不論李阿桶之全體法定繼承人是否曾經協議決定將繼
      承自李阿桶之系爭土地分配應有部分二十一分之一予原告
      ，及原告上開可得之應有部分二十一分之一，是否包含於
      被告依八十一年七月九日之分割協議所取得之二十一分之
      三，縱均如原告所主張者，惟因繼承、強制執行、公用徵
      收或法院之判決，於登記前已取得不動產物權者，非經登
      記，不得處分其物權，民法第七百五十九條定有明文。本
      件系爭土地原為被繼承人李阿桶所有，嗣因李阿桶往生，
      而由其繼承人即被告及甲○○等十三人共同繼承取得，今
      縱如原告所陳該全體法定繼承人協議將系爭土地分配應有
      部分二十一分之一予非繼承人之原告，並將該原告可得之
      應有部分二十一分之一登記為被告名義，此應係該全體法
      定繼承人就繼承取得之系爭土地共同為部分分配原告應有
      部分二十一分之一之處分約定，而礙於上開民法規定，仍
      將預定分配原告之應有部分先登記為繼承人中之被告後，
      再由被告移轉登記予原告，準此觀之，原告與李阿桶之全
      體法定繼承人、及被告本身三者間應係第三人利益契約關
      係，換言之，原告與李阿桶之全體法定繼承人間就受讓分
      配應有部分二十一分之一，為對價關係，李阿桶之全體法
      定繼承人與被告間就被告應將其原依分割協議所得應有部
      分二十一分之三中之二十一分之一移轉登記予原告之第三
      人約款，為補償關係。
（三）次按稱信託者，謂委託人將財產權移轉或為其他處分，使
      受託人依信託本旨，為受益人之利益或為特定之目的，管
      理或處分信託財產之關係，信託法第一條可參資照。而信
      託法於八十五年一月二十六日公布前，民法雖無關於信託
      行為之規定，然因私法上法律行為而成立之法律關係，非
      以民法有明文規定者為限，苟法律行為之內容不違反強行
      規定或公序良俗，即應賦予法律上之效力。斯時，實務上
      認為信託行為，係指委託人授與受託人超過經濟目的之權
      利，而僅許可其於經濟目的範圍內行使權利之法律行為而
      言，申言之，受託人須於該經濟目的（信託目的）內負有
      為積極管理或處分信託財產之權限，且該經濟目的（信託
      目的）亦須為合法之目的，而信託當事人間須就此有合致
      之效果意思，始足成立合法有效之信託行為。本件原告雖
      以其與被告間就系爭土地應有部分二十一分之一成立信託
      關係云云，並以被告前曾委請歐龍山律師於九十二年十二
      月十二日對原告寄發九十二年歐法字第一二一二號函文乙
      紙為證，惟：
    １觀諸上開函文說明欄第二項所載：「關於桃縣中壢市○○
      段由李阿桶所遺下之土地，有部分配配予戊○○○之土地
      持分，依當初繼承人之共議係寄託在丙○○之名下，茲因
      戊○○○及其長子及次子向丙○○請求處理該土地寄託之
      情事，並曾提議用金錢代償之方法解決，為此特召開會議
      予以處理。」等語，其上僅係陳述被告現持有之原告所主
      張之應有部分，係被告當初依全體繼承人之協議辦理，並
      未提及兩造間有任何直接合意或協議，更遑論係所成立者
      即為信託關係。
    ２再者，依原告所述，被告就系爭土地應有部分二十一分之
      一，亦僅負有移轉登記予原告之義務爾，除此之外並無任
      何積極管理或處分上開財產之經濟目的存在，揆諸上開說
      明，兩造間除上開所述之第三人利益契約關係外，縱曾就
      系爭土地應有部分二十一分之一有任何直接合意或協議關
      係存在，至少顯然不可能且無法成立信託關係，而原告之
      訴訟代理人迭經本院多次當庭闡明、曉諭結果，仍執意依
      信託關係終止後之法律關係為本件訴訟標的，是以原告之
      請求，自難謂有理由。
二、綜上所述，原告既不能證明兩造間就系爭土地應有部分二十
    一分之一成立信託關係，則其依信託關係終止後之信託物返
    還請求權及不當得利之法律關係，請求被告將系爭土地應有
    部分二十一分之一移轉登記予原告，自屬無據，為無理由，
    應予駁回。本件事證已臻明確，兩造其餘攻擊防禦方法，核
    與本院判斷已無甚影響，爰不擬一一論究，附此敘明。
三、另本件原告就其聲請雖陳明願供擔保，聲請宣告假執行。然
    查為執行名義之判決，係命債務人為一定之意思表示，而不
    表示者，視為自判決確定時已為其意思表示，強制執行法第
    一百三十條第一項定有明文，本件原告係請求被告將系爭土
    地應有部分二十一分之一移轉登記與原告，即係請求命被告
    為移轉所有權之意思表示，待判決確定時，應視為已有向有
    關機關申請為意思表示，茲判決尚未確定，固無執行之可言
    ，即日後確定，亦無待於執行，是原告就其請求聲明願供擔
    保宣告假執行，顯有未合，況本件原告之訴亦經駁回在案，
    其假執行之聲請亦失所附麗，爰併駁回其聲請。
據上論結，本件原告之訴為無理由，依民事訴訟法第七十八條，
判決如主文所示。
中   華   民   國   九十五   年   三   月    二十七   日
                       民事第二庭  法  官  石有為
以上正本係照原本作成
如對本判決上訴，須於判決送達後廿日內向本院提出上訴狀
                                   書記官  黃棟楠
中   華   民   國   九十五   年   三   月    二十七   日


司法院資訊處製作；財團法人民間司法改革基金會備份。
